【裁判字號】    92,易,18
【裁判日期】    920226
【裁判案由】    詐欺
【裁判全文】
臺灣屏東地方法院刑事判決                            九十二年度易字第一八號
    公  訴  人  臺灣屏東地方法院檢察署檢察官
    被      告  戊○○
    選任辯護人  林敬信
右列被告因詐欺案件，經檢察官提起公訴（九十一年度偵字第一五二六號），本院判
決如左：
     主  文
戊○○連續意圖為自己不法之所有，以詐術使人將本人之物交付，處有期徒刑陸月，
如易科罰金，以參佰元折算壹日。
     事  實
一、戊○○明知其經濟已陷於困境，收入不敷支出，竟意圖為自己不法所有，並基於
    概括之犯意，隱瞞上開資力不足及曾麗琴、曾秀珍、陳自立、陳自生、吳銘宗、
    陳秋美、簡瓊娟等人係其借名入會之人頭會員（已徵得上述人等之同意）等事實
    ，招攬下列互助會，而以會首之身分收取首會會款，並以人頭會員或偽造會員楊
    瑞鳳等名義標取會款，致使活會會員因此陷於錯誤，而依約如期給付會款，其情
    形如下：（一）於民國八十八年十月前某日，在屏東縣里港國中專任教師辦公室
    ，利用會員多為其舊識、同事，易於取信，乃自任會首，邀集辛○、壬○○、己○○、候秀珠、丁○○、丙○○、陳治籓、乙○○、庚○○、甲○○、張瑛昭等
    二十八人組成含會首共四十六會，每會新台幣（下同）一萬元，會期自八十八年
    十月起至九十二年七月止，採外標制（即活會會員固定支付一萬元會款，死會會
    員則視其標得當次標息之多少，繳交一萬元外加標息後之數額，會首亦須交付會
    款，下同），每次標息七百元起，依約得標者應簽發本票交會首保管，每月里港
    國中發薪日前三日在上址開標一次之互助會，另以個人名義加入會員一會，且徵
    得無犯意聯絡之曾麗琴（二會）、曾秀珍（二會）、陳自立（二會）、陳自生、
    吳銘宗等之同意，以其等名義入會，俾便可以其等名義標取會款，嗣果於如附表
    一編號一至八所示時日，在上址，連續以曾麗琴、曾秀珍、陳自立、陳自生、吳
    銘宗等之名義標取會款，使其餘活會會員因此陷於錯誤，而如數交付會款，連同
    先前已收取之首會會款（四十五萬），及以個人名義標取之會款（三十一萬，如
    附表一編號九所示），合計詐得三百三十七萬元。嗣又基於行使偽造準私文書之
    犯意，於九十年十月間某日，冒填二千一百元於原屬楊瑞鳳所應製作之標單上（
    標單上楊瑞鳳之名，係由戊○○依合會規則代填，惟標息金額仍應由楊瑞鳳親自
    填寫），表示楊瑞鳳願依該標單上所載之金額標取合會金，據以偽冒楊瑞鳳之名
    義參與競標而行使之，因而得標，足生損害於楊瑞鳳，復為掩飾犯行，又向任職
    同縣明正國中之活會會員表示係由張瑛昭得標，以此等方式，再向其餘活會會員
    共二十二人（含楊瑞鳳）詐得二十二萬元。（上開部分，戊○○總計詐得三百五
    十九萬元，起訴書誤繕為五百十六萬零六百元）（二）於九十年一月前某日，在
    前址，又自任會首，以同一方式，邀集辛○、壬○○、候秀珠、丁○○、丙○○
    、陳治籓、乙○○、庚○○、甲○○、張瑛昭等二十三人組成含會首共四十會，
    每會二萬元，會期自九十年一月起至九十三年四月止，採外標制，每次標息一千
    五百元起，依約得標者應簽發本票交會首保管，每月里港國中發薪日前三日在上
    址開標一次之互助會（寒暑假期間另訂），且徵得無犯意聯絡之曾麗琴（二會）
    、曾秀珍、陳自立（二會）、陳自生、吳銘宗（二會）、陳秋美、簡瓊娟等之同
    意，以其等名義入會，俾便可以其等名義標取會款，嗣果於如附表二編號一至七
    所示時日，在前址，連續以陳自生、曾秀珍、陳秋美、吳銘宗、曾麗琴、簡瓊娟
    、陳自立等之名義標取會款，使其餘活會會員因此陷於錯誤，而如數交付會款，
    連同先前已收取之首會會款（五十八萬），合計詐得四百三十八萬元（起訴書誤
    繕為六百三十三萬八千二百元）。嗣於九十年十二月間左右，因辛○等活會會員
    發覺有異，相互查詢，始知受騙，而停止前述互助會之進行。
二、案經辛○、王壬○○、己○○、候秀珠、丁○○、丙○○、陳治籓、乙○○、庚○○、甲○○、張瑛昭訴請臺灣屏東地方法院檢察署檢察官偵查起訴。
     理  由
一、右開事實，訊據被告戊○○於本院審理時除辯稱：伊無詐欺犯意云云外，餘均坦
    承不諱。經查，前揭詐欺取財及冒標會款等事實，業據告訴人丙○○、乙○○於
    偵訊時、告訴人辛○、王壬○○、己○○、候秀珠、丁○○、陳治籓、庚○○、
    甲○○、張瑛昭等於偵訊及本院調查時指述甚詳，核與被告前開自白不諱部分及
    證人楊瑞鳳於偵訊時證稱遭冒標會款等經過情節相符，並有互助會單影本二紙附
    卷可稽，足認告訴人等上開指述確與事實相符，應可採信。被告雖以前詞置辯，
    惟其於偵訊及本院審理時均坦言係因家庭經濟急遽惡化，需錢挹注周轉，才召集
    互助會等情不諱，足見其已無清償個人及人頭會員會款之能力，而竟隱瞞此項事
    實，先後召集如前述之合會，並於一萬元之合會已無從再行標取之際，旋又召集
    二萬元之合會，其意圖以債養債之心，昭然若揭，再者，依告訴人己○○、候秀
    珠、丁○○、陳治籓、張瑛昭於偵訊中稱：「（檢察官問：是否知道被告戊○○
    係要以前述那些人之名義入互助會？‧‧‧如果知道這樣是否會加入‧‧‧？）
    她並沒有告訴我們，若我們知道會這樣，我們就不可能會加入她的互助會。」等
    語（見偵卷第一百十二頁正面），及被告於偵訊稱：「（檢察官問：你自己標下
    了哪些會？）‧‧‧其他的人都是經過他們同意用他們自己名字入會‧‧‧是怕
    其他會員知道的話，他們不願意入會。」（見偵卷第一０九頁正面）、於本院調
    查時稱：「（法官問：為何一開始不用妳自己的名義參與互助會，而是以別人的
    名義？）我是怕人數太少別人不願意參加‧‧‧。」（見本院九十二年一月二十
    日訊問筆錄）等語所示，足見前開合會會員之人別、人數，為預備參與者考慮是
    否參與互助會之重要因素，被告身為會首自有翔實提供此等資訊以供告訴人等評
    估是否參與之義務，被告隱瞞借用人頭入會之事實，致告訴人等活會會員誤認合
    會信用無礙，而參與合會團體，並於其後依約繳付會款，被告復有冒標楊瑞鳳活
    會之行為，被告所為自屬施用詐術，凡此，顯難認被告自始毫無詐欺意圖，被告
    所辯，無非卸責，應不可採。綜上本案事證明確，被告犯行已堪認定。
二、按民間互助會之標單，通常僅填寫一定之金額及姓名，如單從該記載內容上之形
    式觀之，殊無從瞭解其為何種用意之證明，而必須依據習慣或特約，始足以表示
    該一定金額即為標取會款之利息，該姓名即為標取會款之會員，故偽造該標單應
    認係偽造刑法第二百二十條第一項以文書論之準私文書。本件被告戊○○在已由
    其依互助會規則代填楊瑞鳳之名之紙張上，未經楊瑞鳳之授權，偽填二千一百元
    ，完成該標單之製作，表示楊瑞鳳願依該標單上所載之標息標取合會金，並據以
    偽冒楊瑞鳳名義參與競標而行使，核其所為係犯同法第二百十六條、第二百十條
    、第二百二十條第一項之行使偽造準私文書罪（起訴書漏引此部分法條）；又被
    告冒標楊瑞鳳之活會，又隱瞞個人資力不足、借用多名人頭入會等事實，致使告
    訴人等參加其所召集之合會，並於其後依約陸續交付會款，核其所為則另犯同法
    第三百三十九條第一項詐欺取財罪。被告偽造準私文書後復持以行使，其偽造之
    低度行為已為行使之高度行為所吸收，不另論罪。被告分別以一詐欺行為，同時
    詐騙多數活會會員，致多人同時陷於錯誤而交付財物，係一行為侵害數法益，觸
    犯多數詐欺取財罪名，為想像競合犯，應依刑法第五十五條之規定，仍從一詐欺
    取財罪處斷。被告前後詐欺犯行，手法相同，反覆為之，觸犯構成要件相同之罪
    名，顯係基於概括之犯意，應依連續犯之規定論以一罪。被告所犯上開二罪間有
    方法目的之牽連關係，應從一重之連續詐欺取財罪論處。爰審酌被告詐取七百九
    十七萬，對於告訴人等活會會員傷害至深且鉅，犯罪後未完全坦承犯行，然雖未
    與告訴人己○○、候秀珠、丁○○、丙○○、陳治籓、庚○○、甲○○、張瑛昭
    達成和解，賠償損害，惟念其已與其餘部分被害人達成和解，刻正積極償還債務
    中，如遽處重刑，將致已獲和解之被害人等求償無門，及其犯罪之手段、目的等
    一切情狀，量處如主文所示之刑，並諭知易科罰金之折算標準。
據上論斷，應依刑事訴訟法第二百二十九條第一項前段，刑法第五十六條、第二百十
六條、第二百十條、第二百二十條第一項、第三百三十九條第一項、第五十五條、第
四十一條第一項前段，罰金罰鍰提高標準條例第一條前段、第二條，判決如主文。
本案經檢察官郭俊男到庭執行職務。
中      華      民      國      九十二      年    二    月    二十六    日
                                      臺灣屏東地方法院刑事第一庭
                                          審判長法  官  潘正屏
                                                法  官  包梅真
                                                法  官  林世民
右正本證明與原本無異。
如不服本判決應於收受本判決後送達後十日內向本院提出上訴書狀，其未敘述上訴理
由者，並得於提起上訴後十日內向本院補提理由書狀（均須按他造當事人之人數附繕
本 ）「切勿逕送上級法院」
                                                書記官  薛慧茹
中      華      民      國      九十二     年    二    月    二十六    日
附錄論罪科刑法條：
中華民國刑法第三百三十九條
意圖為自己或第三人不法之所有，以詐術使人將本人或第三人之物交付者，處五年以
下有期徒刑、拘役或科或併科一千元以下罰金。
以前項方法得財產上不法之利益或使第三人得之者，亦同。
前二項之未遂犯罰之。
中華民國刑法第二百一十條
偽造、變造私文書，足以生損害於公眾或他人者，處五年以下有期徒刑。
中華民國刑法第二百一十六條
行使第二百十條至第二百十五條之文書者，依偽造、變造文書或登載不實事項或使登
載不實事項之規定處斷。


司法院資訊處製作；財團法人民間司法改革基金會備份。
